臺灣高等法院高雄分院刑事判決　　　　　　　　　　九十年度上易字第一九三一號
　　上　訴　人
　　即　被　告　丁○○
　　選任辯護人　王家鈺
右上訴人因詐欺案件，不服臺灣高雄地方法院八十八年度易字第一九三四號中華民國
九十年九月十日第一審判決（起訴案號：臺灣高雄地方法院檢察署八十七年度偵字第
二五００七號），提起上訴，本院判決如左：
      主  文
原判決撤銷。
丁○○無罪。
      理  由
一公訴意旨略以：被告丁○○係坐落雲林縣斗南鎮○○○段四二七地號土地之所有權
  人，於民國八十六年十一月間，明知蕭炳煌（通緝中，已於八十八年十二月八日改
  名為蕭好人）無資力，且係向協昌建設有限公司（下稱協昌公司）之負責人林明和
  （另經檢察官為不起訴處分）借得該公司執照等資料，仍基於犯意之聯絡及行為之
  分擔，與蕭炳煌共同意圖為自己不法之所有，並基於概括之犯意聯絡，在上開土地
  上廣設廣告招牌、旗幟，佯稱將興建「財旺富貴新城」四樓透天車庫別墅數棟，並
  以預售方式公開銷售，宣稱將於八十七年五月三十日前開工，預計三百六十個工作
  天完工，致使甲○○、己○○、乙○○、庚○○、丙○○等人誤信為真，分別與丁○○、蕭炳煌訂立土地及房屋預定買賣契約，且陸續繳付定金、分期款，其中甲○○共計繳付新臺幣（下同）一百四十萬元，己○○、乙○○、庚○○及丙○○各繳
  付二十八萬元。嗣屆約定期限，丁○○、蕭炳煌仍遲未開工，甲○○等人前往上址
  查詢，發現人去樓空後，始知受騙，因認被告涉有刑法第三百三十九條第一項之詐
  欺取財罪云云。
二按犯罪事實應依證據認定之，無證據不得推定其犯罪事實，刑事訴訟法第一百五十
  四條定有明文。而在訴訟上用以證明事實之證據，須於通常一般之人均不致於有所
  懷疑，而得確信其為真實之程度者，始得據以為有罪之認定；倘其證明尚未達到此
  一程度，而有合理之懷疑存在，致使無從為有罪之確信時，即應為無罪之判決（最
  高法院七十六年度台上字第四九八六號判例意旨參照）。又按事實審法院對於證據
  之取捨，依法雖有自由判斷之權，然積極證據不足證明犯罪事實時，被告之抗辯或
  反證縱屬虛偽，仍不能以此資為積極證據應予採信之理由（最高法院三十年上字四
  八二號判例意旨參照）。再按告訴人之告訴，係以使被告受刑事訴追為目的，是其
  陳述是否與事實相符，仍應調查其他證據以資審認（最高法院五十二年度台上字第
  一三○○號判例意旨參照）。
三公訴人認被告丁○○涉犯詐欺取財犯行，無非以告訴人乙○○、己○○、甲○○、
  庚○○、丙○○之指述、證人陳鏗森、黃水安之證述、共同被告蕭炳煌之自白，及
  被告與蕭炳煌簽立之土地合建房屋契約書、不動產買賣契約書、土地預定買賣契約
  書、告訴人甲○○繳納之價金一百三十萬元支票等資為論罪依據。訊據被告丁○○
  雖坦承提供土地與蕭炳煌建造財旺富貴新城，惟堅決否認有何詐欺取財之犯行，辯
  稱：伊於八十七年二月二十五日即與蕭炳煌改定合建契約為土地買賣契約，預售屋
  出售均係蕭炳煌一人所為等語。
四經查：
(一)雲林縣斗南鎮○○○段四二七地號土地為被告丁○○所有，經由土地仲介人柳輝男
  介紹售與蕭炳煌，惟蕭炳煌表示雙方合建較有利，被告乃與蕭炳煌簽訂土地合建房
  屋契約書，由柳輝男擔任見證人蕭炳煌並當場簽發五百萬元支票一紙與被告，以做
  為擔保押金，又因蕭炳煌非斗南人，即委託被告為其整地、蓋樣品屋，以賣出之預
  售屋款項支付該等費用，其中未支付費用而剩餘之價金三十三萬元，亦委託柳輝男
  轉交給蕭炳煌，事後上開五百萬元未兌現，被告即不願合建，而重新訂約，蕭炳煌
  另於上開合約書上載明「雙方同意無條件解除」，且簽字捺指印一節，業經證人柳
  輝男到庭證述明確（見本院卷(二)第四頁至第六頁），並有轉帳傳票影本一紙（見原
  審卷第一一二頁）、土地合建房屋契約書影本一份（見原審卷第三四八頁至第三五
  一頁）在卷足稽，且被告與蕭炳煌旋於八十七年二月二十五日另行訂立不動產土地
  買賣合約書，約定將上開土地以一億元出售與蕭炳煌一節，核與共同被告蕭炳煌於
  臺灣雲林地方法院檢察署八十七年度偵字第五二七０號詐欺案中（告訴人為戊○○
  ）所稱，與被告丁○○有合作推預售屋案，後來拆夥，由伊買被告丁○○之土地，
  預售屋款是交給盟豐興業有限公司（下簡稱盟豐公司）之陳總經理（陳鏗森）等語
  （上開偵查卷第八十二頁反面至八十三頁）、證人黃水安結證所述，被告丁○○與
  蕭炳煌原合作賣房子，一人出錢、一人出地，至八十七年二月二十五日改定土地買
  賣合約，由蕭炳煌向丁○○購地等語（見臺灣高雄地方法院檢察署八十七年度偵字
  第二五００七號偵查卷第一０三頁反面）、證人即銷售廣告上所示建築營造之協昌
  建設公司負責人林明和及職員鐘應賢所述，係蕭炳煌與伊說要推財旺富貴新城這案
  ，伊公司只是要向他承攬，未曾與買受人或被告丁○○接觸等語（同上偵查卷第九
  十五頁至第九十六頁）相符，亦有上開不動產土地買賣合約書影本（見原審卷第二
  十三頁至第二十五頁）、廣告資料（見本院卷(二)第四十一頁）、房屋‧土地預定買
  賣合約書（見同上偵查卷第五頁至第七十九頁、本院卷(二)第四十五頁至第五十九頁
  ）在卷可佐，是以，被告辯稱上開土地係賣與蕭炳煌，由蕭炳煌自行建造房屋，非
  與蕭炳煌合建等語，即為可採。
(二)蕭炳煌於八十七年一月間委託建築師謝富鑫，向雲林縣斗南鎮公所聲請財旺富貴新
  城之建造執照，惟蕭炳煌用以給付行政規費之支票退票，致第一次送件遭退回，謝
  富鑫見蕭炳煌財力不足，於被告丁○○來電詢問時，尚建議被告丁○○不要與蕭炳
  煌合建，且第二次蕭炳煌欲再次送件聲請建造執照時，謝富鑫乃要求蕭炳煌給付現
  金充當行政規費，並依被告丁○○之要求將起造人改為丁○○，而於八十七年三月
  二十七日取得建造執照，惟嗣因建設公司倒閉，故未蓋成預售屋一節，業經證人即
  送件建築師謝富鑫到院證述明確（見原審卷第八十二頁反面至第八十五頁、本院卷
  第一五０頁至第一五一頁），亦有雲林縣斗南鎮公所八十八年七月十七日八八雲南
  鎮建字第一一二０六號函暨附件（見原審卷第四十五頁至第八十頁）在卷可憑。是
  以，被告辯稱，伊確實出售土地與蕭炳煌建造財旺富貴新城，係蕭炳煌財力不足，
  為保障權利始要求為起造人，惟蕭炳煌事後既未支付土地價款，復無力蓋屋，而未
  履約等語，即為可採。
(三)財旺富貴新城之買受人簽約時，均僅與售屋小姐接洽簽訂，未曾在樣品屋或工地內
  看過盟豐公司之人員，財旺富貴新城未蓋成時，渠等曾詢問售屋小姐及工地主任，
  經告知負責人為蕭炳煌，且亦僅蕭炳煌出面表示有收到渠等繳納之款項，故與渠等
  洽談和解賠償事宜，是迄提起本件告訴後，始見到地主被告丁○○一節，亦經證人
  己○○、陳奇璋（甲○○之夫）、庚○○、丙○○、李玉寶（戊○○之妻）（見本
  院卷(一)第一九四頁至第二０四頁）、施奕暉（見本院卷(二)第七頁至第九頁）結證綦
  詳，此外，復無證據可資佐證上開告訴人及證人提出之上揭土地預定買賣合約書上
  印章，為被告丁○○所有，是以被告辯稱，財旺富貴新城之銷售及建造均蕭炳煌所
  為，伊並未介入等語，亦為可採。
(四)告訴人甲○○支付財旺富貴新城之價金支票一百三十萬元，係由蕭炳煌所僱用之售
  屋小姐交與陳鏗森，因蕭炳煌均委託盟豐公司之陳鏗森代訂貨品及支付價金，故以
  該紙支票支付盟豐公司代蕭炳煌墊付之貨款等相關費用，其餘預售屋所得價款並未
  交給被告丁○○，蕭炳煌亦未曾與盟豐公司簽訂任何合夥契約一節，亦經證人即盟
  豐公司總經理陳鏗森結證無訛（見同上偵查卷第八十七頁反面至第八十八頁、原審
  卷第一００頁、本院卷(一)第一七六頁至第一七八頁、本院卷(二)第一二二頁），並有
  陳鏗森所提出「受蕭炳煌委託支付財旺富貴新城明細表」、估價單、現金支出傳票
  、收據、簽帳單、轉帳傳票、匯票申請書、電話費收據等影本在卷足稽（見原審卷
  第一０七頁至第一一五頁），是以，被告辯稱伊未曾經手告訴人等買受人之預售房
  屋土地價金，均係因陳鏗森個人與蕭炳煌間有委託事務，而有支票金錢往來等語，
  亦可採信。
(五)至共同被告蕭炳煌雖於偵查中供稱，伊與被告合夥，由被告出地，伊出錢，分擔利
  益及損失，伊有拿到建造，但起造人為被告丁○○，另告訴人所繳價金均交給被告
  之盟豐公司，因被告丁○○不願配合建築融資，故無資力蓋屋云云（見同上偵查卷
  第八十二頁、第八十七頁至第八十八頁），惟蕭炳煌於臺灣雲林地方法院檢察署八
  十七年度偵字第五二七０號詐欺案中係供陳，伊與丁○○合作，由他出土地，伊負
  責建築融資，有與丁○○訂土地買賣契約，但他後來反悔收回云云（見該偵查卷第
  四十九頁反面至第五十頁），亦即蕭炳煌與被告丁○○究為合建或僅建地買賣前後
  所說不一，且蕭炳煌與被告丁○○在該案偵查中對質時，蕭炳煌即表示預售屋款並
  非交與被告丁○○，而係有一部分進盟豐公司之帳戶，由盟豐公司之陳鏗森收取等
  語（同上卷第八十二頁反面至第八十三頁）。是以，共同被告蕭炳煌於本件偵查中
  一再供稱其未收受告訴人之預售屋款，而係被告丁○○云云，自不足採為不利被告
  認定之證據。
(六)綜上所述，被告為保障權利而要求為建造執照起造人，惟並未與蕭炳煌合建財旺富
  貴新城，亦未出售其所有上開土地與告訴人，則揆諸前揭說明，被告所辯未向告訴
  人乙○○、己○○、甲○○、庚○○、丙○○詐欺取財等語，應屬可採。至被告放
  任蕭炳煌在其土地上廣告預售屋，及由盟豐公司出名訂貨支付建築款項，有無構成
  表現代理，乃屬民事糾葛，尚與被告是否成立詐欺取財犯行無涉，併此敘明。
五此外，復查無其他積極證據足證被告丁○○確有公訴意旨所指犯行，自屬不能證明
  被告丁○○犯罪，原審未查而為科刑之判決，尚有未洽。被告丁○○上訴意旨否認
  犯罪，指摘原判決不當，為有理由，自應由本院撤銷原判決，另為被告丁○○無罪
  之諭知。
據上論斷，應依刑事訴訟法第三百六十九條第一項前段、第三百六十四條、第三百零
一條第一項，判決如主文。
本案經檢察官郭振昌到庭執行職務。
中    華    民    國        九十一      年      六      月     二十     日
                              臺灣高等法院高雄分院刑事第六庭
                                  審判長法官  王憲義
                                        法官  范惠瑩
                                        法官  謝靜雯
右正本證明與原本無異。
不得上訴。
                                      書記官  廖素珍
中    華    民    國        九十一      年      六      月    二十一    日
                                                                      Ｈ
